最高法院刑事判決　　　　　　九十四年度台上字第四七八０號
　　上　訴　人　甲○○
　　　　　　　　　　　　巷23.
　　選任辯護人　沈志純律師
上列上訴人因常業重利案件，不服台灣高等法院高雄分院中華民
國九十四年四月二十日第二審更審判決（九十四年度上更(二)字第
二六號，起訴案號：台灣高雄地方法院檢察署八十七年度偵字第
九四四七號），提起上訴，本院判決如下：
    主  文
上訴駁回。
    理  由
按刑事訴訟法第三百七十七條規定，上訴於第三審法院，非以判
決違背法令為理由，不得為之。是提起第三審上訴，應以原判決
違背法令為理由，係屬法定要件。如果上訴理由狀並未依據卷內
訴訟資料，具體指摘原判決不適用何種法則或如何適用不當，或
所指摘原判決違法情事，顯與法律規定得為第三審上訴理由之違
法情形，不相適合時，均應認其上訴為違背法律上之程式，予以
駁回。本件上訴人甲○○上訴意旨略稱：（一）上訴人已明確否
認曹慧玲警詢筆錄之指述，即係對該筆錄有所異議，原審仍以該
筆錄作為上訴人有借款予曹慧玲並收取利息之證據，有判決不適
用法則及適用不當之違背法令。（二）上訴人係從事土木小包工
為業，本件曹慧玲借款事與上訴人無關，至於上訴人借款新台幣
（下同）七萬五千元予顏賢仁，僅收得一萬元之利息，即遭彼賴
債，並誣指上訴人放高利貸，致纏訟迄今，顯見上訴人並非靠出
借款項維生。又原判決既認上訴人與顏賢仁約定每期利息二萬五
千元，顏賢仁交付部分利息一萬元後即無力償付，則上訴人縱涉
有重利，亦僅屬未遂，而刑法並無處罰重利未遂之明文，原判決
以常業重利論罪，有適用法則不當之違背法令。（三）上訴人已
否認有刊登報紙貸款廣告，原審未向相關報社或報社主管機關查
證是否確有該廣告，已有應於審判期日調查之證據未予調查之違
誤。又依高雄市政府警察局新興分局、苓雅分局函，本件並未查
扣報紙廣告之證物，顯見是否有該廣告、廣告內容如何、是否足
以引為上訴人犯罪之證據，均不無可疑。原審未盡調查之能事，
以推測擬制之詞，認定該廣告之存在，有證據上理由矛盾之違法
云云。
惟查證據之取捨、證據證明力之判斷，及事實有無之認定，為事
實審法院之職權，茍其取捨、判斷及認定，並不違反經驗法則及
論理法則，即不容任意指為違法而執為第三審適法之上訴理由。
本件原審認定上訴人有原判決所載與曾永裕（業經原審判決確定
）於民國八十六年十二月間，共同基於乘人急迫貸以金錢而取得
與原本顯不相當重利為常業之犯意聯絡，在報紙刊登貸款廣告，
乘曹慧玲經商需款急用，貸予款項並收取月息一百分之重利，恃
以維生，以之為業，初於八十七年四月二十一日為警查獲。上訴
人仍賡續上開常業重利之犯意，在報紙刊登貸款廣告，於八十七
年十月十五日，乘顏賢仁為繳交補習費等需款急用之際，貸予款
項並收取月息一百分之重利，終於八十七年十二月十六日再為警
查獲等情，係以上訴人及原審共同被告曾永裕之供述、證人即被
害人顏賢仁之證詞、被害人曹慧玲於警詢之陳述，扣案之帳單、
空白本票、曹慧玲簽發之支票、本票及顏賢仁簽發之本票、具領
身分證之收據，卷附高雄市政府警察局新興分局、苓雅分局函等
證據資料，予以綜合判斷，對於上訴人否認犯行，所辯各節如何
不足採等理由，詳加說明，認上訴人係成立刑法第三百四十五條
之常業重利罪，公訴人起訴法條（刑法第三百四十四條普通重利
罪）應予變更。上訴人與曾永裕就貸款予曹慧玲部分，有犯意聯
絡及行為分擔，為共同正犯；至上訴人貸款予顏賢仁部分，為起
訴效力所及，乃併予審判；且以第一審疏未認定上訴人重利貸款
之利率、沒收有誤及未及審酌顏賢仁部分，均有未洽，因而撤銷
第一審判決，改判論處上訴人共同乘他人急迫，貸以金錢，而取
得與原本顯不相當之重利為常業罪刑。所為論斷，均有卷存證據
資料可資覆按，從形式上觀察，並無採證或認定事實違背經驗法
則或論理法則，或有理由不備或其他違背法令之情形。再查：（
一）被告以外之人於審判外之陳述，雖不符刑事訴訟法第一百五
十九條之一至同條之四之規定，而經當事人於審判程序同意作為
證據，法院審酌該言詞陳述或書面陳述作成時之情況，認為適當
者，亦得為證據；當事人、代理人或辯護人於法院調查證據時，
知有同法第一百五十九條第一項不得為證據之情形，而未於言詞
辯論終結前聲明異議者，視為有上開之同意，刑事訴訟法第一百
五十九條之五定有明文。原判決就被害人曹慧玲於警詢之陳述，
雖屬審判外之陳述，但仍具有證據能力一事，已詳敘其認定之理
由（見原判決理由壹）。上訴人於原審準備程序及審判期日調查
證據時，固否認曹慧玲於警詢之陳述內容之真實性，然並未對該
警詢筆錄之證據能力有所異議（見原審更(二)字卷第三十三頁第一
行至第六行，第五十七頁倒數第三行至第五十八頁第二行），原
審因以曹慧玲之警詢筆錄具證據能力，自難謂於上開證據法則有
違。（二）常業犯，指反覆以同種類行為為目的之社會活動之職
業性犯罪而言，至於犯罪所得之多寡，是否恃此犯罪為唯一之謀
生職業，並非所問。原判決於理由中已敘明認定上訴人係以犯重
利罪為常業之所憑（見原判決理由貳之二之(四)），上訴人仍以其
有他項工作為由，否認常業重利云云，核屬對原判決已說明之事
項重為事實上之爭執，殊難執為原判決違背法令之依據。又已著
手於犯罪行為之實行而不遂者，始為刑法第二十五條第一項所稱
之未遂犯，上訴人既已收得曹慧玲繳付之重利，並已收得顏賢仁
依約定利率繳交之部分利息，自已達既遂程度，原判決依常業重
利罪論處，亦無適用法則不當之違誤。（三）原審認定上訴人有
刊登報紙貸款廣告等情，已詳細論述其理由及所憑之證據（見原
判決理由貳之二之(四)），核與卷內資料相符。又高雄市政府警察
局苓雅分局函已說明該分局曾向報社及高雄市立文化中心圖書館
調閱該則廣告，因逾五年之保存年限，致未能提供等語（見原審
更(二)字卷第四十一頁），則原審未再調取相關報紙，尚難謂有何
查證未盡或理由矛盾之違法。從而，上訴意旨顯非依據卷內訴訟
資料指摘原判決有何具體違背法令之情形，徒憑己見，就原審採
證認事職權之適法行使，及原判決已明白論斷之事項，仍執前詞
，任意指摘，核與法律規定得為第三審上訴理由之違法情形，不
相適合。上訴人之上訴為違背法律上之程式，應予以駁回。
據上論結，應依刑事訴訟法第三百九十五條前段，判決如主文。
中　　華　　民　　國　九十四　年　　八　　月　三十一　日
                      最高法院刑事第十庭
                          審判長法官  陳　正　庸
                                法官  賴　忠　星
                                法官  王　居　財
                                法官  林　開　任
                                法官  林　立　華
      本件正本證明與原本無異
                                      書  記  官
中　　華　　民　　國　九十四　年　　九　　月　　五　　日
                                                    Ａ
